臺灣板橋地方法院刑事判決　　　　　　　 94年度易字第740號
公　訴　人　臺灣板橋地方法院檢察署檢察官
被　　　告　丙○○
選任辯護人　姜義贊　律師
上列被告因偽造文書案件，經檢察官提起公訴（九十三年度偵字
第一四一七七號），本院判決如下：
    主  文
丙○○無罪。
    理  由
一、公訴意旨略以：被告丙○○明知其擔任負責人之雷發電子股
    份有限公司（後更名為雷發工業股份有限公司，以下簡稱雷
    發公司），於民國八十六年九月二十二日當時並未停業，惟
    因公司內部發生經營權及財務糾紛，為避免繼續負擔稅捐，
    竟基於使公務員登載不實之犯意，於八十六年九月二十二日
    ，向桃園縣政府申請辦理營利事業停業登記，使不知情之商
    業登記科人員核准雷發公司停業，並將雷發公司已停業之不
    實事項，登載於職掌之登記文書中，足生損害於雷發公司之
    營運與商業登記機關對於營利事業管理之正確性，因認被告
    涉有刑法第二百十四條之使公務員登載不實之罪嫌。
二、按犯罪事實應依證據認定之，無證據不得認定犯罪事實；又
    不能證明被告犯罪者，應諭知無罪之判決；刑事訴訟法第一
    百五十四條第二項、第三百零一條第一項分別定有明文。另
    按刑法第二百十四條所謂使公務員登載不實事項於公文書罪
    ，須一經他人之聲明或申報，公務員即有登載之義務，並依
    其所為之聲明或申報予以登載，而屬不實之事項者，始足構
    成。若其所為聲明或申報，公務員尚須為實質之審查，以判
    斷其真實與否，始得為一定之記載者，即非本罪所稱之使公
    務員登載不實，最高法院九十二年度台上字第二三一五號判
    決意旨可資參照。
三、本件公訴人認被告丙○○涉有使公務員登載不實之罪嫌，係
    以告訴人代表人即雷發公司監察人丁○○之指述、證人乙○○之證述及卷附桃園縣政府八十六年九月二十三日八六府建
    商字第三三０六五四號函、桃園縣政府營利事業登記公示詳
    細資料、公務電話紀錄表各一紙為其主要依據。訊據被告堅
    詞否認有何公訴人所指之犯行，辯稱：伊原本為鈿豐金屬工
    業股份有限公司（以下簡稱鈿豐公司）之顧問，因鈿豐公司
    營運不佳，遂經由戊○○建議，將鈿豐公司承攬自臺南營造
    股份有限公司之基隆巴塞隆納及宏陽新店感應工程移轉予雷
    發公司，由伊擔任雷發公司之負責人，負責資金之調度，由
    原鈿豐公司總經理乙○○負責工廠製造及施工，有關雷發公
    司變更股東、負責人一事則由戊○○負責，不料，八十六年
    七月間，雷發公司位於臺北市○○○路之辦公室突然人去樓
    空，經伊進一步追查，始知雷發公司原位於桃園縣八德市之
    廠房早於八十六年四月二十六日即遭戊○○擅自出售予隆益
    電業有限公司，並於八十六年六月二十日完成所有權移轉登
    記。丁○○、戊○○、雷發公司之會計鄧玉鳳及聖尉興業有
    限公司（以下簡稱聖尉公司）之負責人甲○○等人更於八十
    六年八月間至伊家中，由戊○○向伊表示基隆巴塞隆納及宏
    陽新店感應工程已轉讓予聖尉公司，是以當時雷發公司之廠
    房已經戊○○盜賣，辦公室亦無預警遭搬空，主要之二項工
    程復遭戊○○轉讓予聖尉公司，雷發公司已呈停擺狀態，伊
    為確保雷發公司及伊本身之權益，始依稅捐機關之建議，向
    桃園縣政府辦理停業登記，是伊申請辦理停業並無不實，且
    伊為雷發公司之實際負責人，自有權依具體情況認定雷發公
    司是否已達停業狀態而向主管機關聲請停業登記等語。
四、經查：
  (一)被告丙○○係自八十六年四月間起擔任雷發公司之董事長，
    並於八十六年九月二十二日，委託證人乙○○，向桃園縣政
    府申請雷發公司自八十六年九月二十二日起至八十七年九月
    二十一日止暫停營業一年等情，有雷發公司變更登記事項卡
    、桃園縣政府九十四年七月一日府商登字第０九四０一七七
    五０三號函附之營利事業登記抄本、委任書、營利事業統一
    發證停業申請書及桃園縣政府八十六年九月二十三日八六府
    建商字第三三０六五四號函各一紙附卷可稽，此部分之事實
    自堪認定。
  (二)又經公訴人以電話詢問桃園縣政府工商發展局工商登記課承
    辦人員有關該單位審查停業登記申請之標準為何，雖經其答
    覆：「本單位僅作書面審查，不會實際調查該公司是否停業
    ，亦不需比對原留存印鑑。」等語，有公務電話紀錄一紙在
    卷可稽；惟桃園縣政府係依據營利事業統一發證辦法主管本
    件營利事業登記一情，有桃園縣政府九十四年五月四日府商
    登字第０九四一一七七０五號函一紙可參，而營利事業統一
    發證辦法則係依據商業登記法第二十條第一項之規定訂定（
    商業登記法第二十條第一項規定：「商業之登記，如依其他
    法律之規定，須辦理他種登記者，應實施統一發證；其辦法
    由行政院定之。」，已於九十一年二月六日刪除），亦為營
    利事業統一發證辦法第一條所明定，是桃園縣政府於受理營
    利事業停業登記之申請時，究應從事實質審查或形式審查，
    自應就營利事業統一發證辦法及商業登記法之相關規定為判
    斷。依商業登記法第十六條第一項：「商業暫停營業一個月
    以上者，應於停業前申請為停業之登記，並於復業前為復業
    之登記。但已依營業稅法規定申報核備者，不在此限。」、
    第八條第二項：「前項及其他依本法規定應登記事項，主管
    機關得隨時派員抽查。商業負責人及其從業人員，不得妨礙
    或拒絕。」、第二十一條：「主管機關對於商業登記之申請
    ，認為有違反法令或不合法定程式者，應於收文後五日內通
    知補正，其應行補正事項，應一次通知之。」及營利事業統
    一發證辦法第二條：「依本辦法應實施統一發證者，係指下
    列登記：一商業登記、二營業登記。三其他依法律或法律授
    權所定命令應辦理之登記。」、第五條：「聯合作業中心收
    受申請書件後，應依下列規定辦理：…四申請案件需會辦者
    ，依其營業性質，分送該管單位核簽；該管單位應於收件之
    日起五日內審查完畢，隨即將審查結果移送聯合作業中心辦
    理。」、第六條：「各主管單位審查事項如下：一稅捐單位
    ：審查稅務法令規定事項。二都市計畫單位：審查都市計畫
    法令規定事項。三建築單位：審查建築管理法令規定事項。
    四商業單位：審查商業登記法令規定事項。五其他會辦單位
    ：審查各該主管法令規定事項。」、第十二條：「公司組織
    之事業，依法辦理公司登記後，其需辦理第二條第二款、第
    三款之登記時，準用本辦法之規定。」等規定可知，縣（市
    ）政府於受理商業停業登記之申請時，依商業登記法第八條
    第二項之規定，其得隨時派員「抽查」，其於認商業登記之
    申請有違反法令或不合法定程式者，並應依商業登記法第二
    十一條規定通知「補正」，且聯合作業中心於收受申請停業
    登記之書件後，各主管單位亦應就營利事業統一發證辦法第
    五、六條所列之法令規定事項為「審查」、「簽核」，足認
    桃園縣政府對於被告所為停業登記之申請應為實質而非形式
    之審查甚明。
  (三)至公訴人另聲請傳訊證人即桃園縣政府工商發展局工商登記
    課職員張玉蘭到庭說明有關主管機關對於本件停業登記之申
    請究係採形式審查或實質審查，惟桃園縣政府既係依商業登
    記法、營利事業統一發證辦法為本件登記，則其對本件停業
    登記申請究應採實質審查或形式審查，自應依上開法規內容
    而非承辦人員之認知為斷，是本院認無傳訊張玉蘭之必要，
    爰不予傳訊，附此敘明。
五、從而，依上開商業登記法及營利事業統一發證辦法規定，桃
    園縣政府就被告所為停業登記之申請應為實質審查，已如前
    述，則被告所為自無構成刑法第二百十四條使公務員登載不
    實之餘地。此外，本院復查無其他積極證據足資證明被告確
    有使公務員登載不實之犯行，揆諸前揭意旨，既不能證明被
    告犯罪，自應諭知無罪之判決。
據上論斷，應依刑事訴訟法第三百零一條第一項，判決如主文。
本件經檢察官黃怡華到庭執行職務。
中　　華　　民　　國　九十四　年　　九　　月　二十一　日
                  刑事第十九庭  審判長法  官  白光華
                                      法  官  楊志雄
                                      法  官  曾淑娟
上列正本證明與原本無異。
如不服本判決，應於判決送達後十日內向本院提出上訴狀（應附
繕本），上訴於臺灣高等法院。
                                書  記    官　陳金鳳
中　　華　　民　　國　九十四　年　　九　　月　二十一　日
